臺灣臺中地方法院民事判決　　　　　　100年度重訴字第222號
原　　　告　林佳霖
被　　　告　飛象文化事業有限公司
兼
法定代理人　顏明昌
上列被告等因偽造文書案件，經原告提起請求損害賠償之附帶民
事訴訟（99年度附民字第410號），經本院刑事庭裁定移送前來
，本院判決如下：
    主    文
原告之訴及其假執行之聲請均駁回。
    事實及理由
一、按刑事庭移送民事庭之附帶民事訴訟，僅移送後之訴訟程序
    ，應適用民事訴訟法，至移送前之訴訟行為是否合法，仍應
    依刑事訴訟法決定之（刑事訴訟法第第490條參照）。第一
    審刑事庭依刑事訴訟法第504條第1項，移送民事庭之附帶民
    事訴訟，其提起合法與否，自應依刑事訴訟法予以判斷，不
    得於移送民事庭後，將關於獨立民事訴訟追加他訴之法規，
    溯及於附帶民事訴訟提起之時而適用之，遂認附帶民事訴訟
    為合法（最高法院41年台上字第50號判例參照）。故移送民
    事庭之附帶民事訴訟，縱其移送前提起此項訴訟，不合刑事
    訴訟法第487條所定之要件，而有同法第502條第1項關於訴
    之不合法之規定情形時，但其移送後之訴訟程序，既應適用
    民事訴訟法，即屬同法第249條第1項第6款所謂起訴不備其
    他要件，仍應依該條項款之規定，以裁定駁回之（最高法院
    44年台抗字第4號判例參照）。次按因犯罪而受損害之人，
    於刑事訴訟程序得附帶提起民事訴訟，對於被告及依民法負
    賠償責任之人，請求回復其損害，刑事訴訟法第487條第1項
    定有明文。是附帶民事訴訟，係因犯罪而受損害之人，為請
    求回復其損害，於刑事訴訟程序附帶提起之民事訴訟，提起
    是項訴訟，自須限於被訴之犯罪事實侵害其私權，致生損害
    者，始得為之。換言之，附帶民事訴訟之提起，必以刑事訴
    訟程序之存在為前提，若刑事訴訟未經提起公訴或自訴，或
    非刑事訴訟程序認定之犯罪事實侵害其私權，縱因同一事故
    而受有損害，亦不得對於應負賠償責任之人，提起附帶民事
    訴訟（最高法院98年度台抗字第555號、97年度台抗字第184
    號裁定參照）。再按原告之訴，依其所訴之事實，在法律上
    顯無理由者，法院得不經言詞辯論，逕以判決駁回之，民事
    訴訟法第249條第2項定有明文。
二、本件原告起訴主張：
(一)被告顏明昌與原告於民國85年間，2人各出資2分之1設立被
    告飛象文化事業有限公司（下稱飛象公司），詎被告顏明昌
    竟基於偽造文書之犯意，在未經原告授權及同意且未召開股
    東會情形下，明知被告飛象公司乃有盈餘並無虧損，卻分別
    偽造93年6月30日及94年6月30日之股東同意書，製作不實之
    「股東就持股比例放棄債權，其金額為新台幣（下同）300
    萬元以彌補前期虧損」、「股東依持股比例放棄債權以彌補
    虧損，其金額為350萬元」等不實內容之股東同意書2紙，並
    在前開2份股東同意書上全體股東簽章欄內，盜用原告之印
    章，偽造「林佳霖」印文於前開2股東同意書上。有台灣台
    中地方法院檢察署起訴書及相關事證可查。依上開系爭被告
    顏明昌所偽造之93年6月30日之股東同意書可知，因股東同
    意書上載日期為93年6月30日，故知上載之「前期」虧損太
    多即是指92年度，期間自92年1月I日至同年12月31日。被告
    顏明昌偽以92年度被告飛象公司因虧損太多，股東同意依持
    股比率放棄債權共300萬元，但依經公證人公證之93年11月
    30日飛象公司試算表、資產負債表可知，被告飛象公司至92
    年12月31日之「累積盈餘」，即高達51,959,220元，原告持
    股1/2，「累積盈餘」之1/2即25,979,610元應屬原告所有，
    卻遭被告等人共同偽造文書而侵吞。由上揭可知，被告顏明
    昌不但侵吞原告截至92年12月31日止應得之「累積盈餘」之
    1/2即25,979,610元，且還偽造92年度虧損太多、股東同意
    依持股比例放棄債權300萬元。
(二)是以，原告截至92年12月31日止應得之「累積盈餘」為25,9
    79,610元（51,959,220元X50％=25,979,610元）。又被告顏
    明昌分別偽造93年6月30日及94年6月30日之股東同意書，分
    別製作不實之「股東就持股比例放棄債權，其金額為300 萬
    元以彌補前期虧損」、「股東依持股比例放棄債權以彌補虧
    損，其金額為350萬元」等不實內容之股東同意書2紙，在被
    告顏明昌偽造93年6月30日股東同意書放棄之92年度債權300
    萬元，原告損失之債權為150萬元（300萬元X50％=150 萬元
    ），及被告顏明昌偽造94年6月30日股東同意書放棄之93年
    度價權350萬元，原告損失之債權為175萬元（350萬x50 ％
    =175萬元）。即，原告應得卻遭不法侵吞金額為29,229,
    610元（25,979,610元+150萬元+175萬元=29,229,610元）。
(三)綜上所述，原告依民法第28條、第184條、第185條、第188
    條第1項、公司法第23條第2項侵權行為及民法不當得利等規
    定，請求被告飛象公司及顏明昌應歸還原告29,229,610元。
(四)聲明：(1)被告飛象公司、顏明昌應連帶給付原告29,229,610
    元，及自起訴狀繕本送達翌日起至清償日止，按年息百分之
    5計算之利息。(2)願供擔保，請准宣告假執行，
三、查依首揭說明，刑事附帶民事訴訟之提起，僅能以犯罪行為
    侵害私權，致生損害者，始得為之，即應以侵權行為之損害
    賠償請求權，作為其訴訟上請求之依據；而不當得利返還請
    求權與侵權行為損害賠償請求權，其法律關係不同，是本於
    不當得利返還請求權所為之請求，尚難認係因被告犯罪所致
    之損害，自不得提起刑事附帶民事訴訟。本件原告依民法不
    當得利之規定，請求如訴之聲明所示，即無理由。
四、至原告另主張：依經公證人公證之93年11月30日飛象公司試
    算表、資產負債表可知，被告飛象公司至92 年12月31日之
    「累積盈餘」，即高達51,959,220元，原告持股1/2，「累
    積盈餘」之1/2即25,979,610元應屬原告所有，卻遭被告等
    人共同偽造文書而侵吞。由上揭可知，被告顏明昌侵吞原告
    截至92年12月31日止應得之「累積盈餘」之1/2即25,979,61
    0元等情，而認原告因而受有25,979,610元之損害。然查，
    偽造文書及侵占乃分屬不同之犯罪事實，偽造文書亦非當然
    發生侵占之結果，本件本院刑事庭99年度訴字第2439號刑事
    判決認定之犯罪事實，乃被告顏明昌先於93年6月30日飛象
    公司股東同意書上偽造「林佳霖」印文1枚，表示林佳霖同
    意「本公司因前期虧損太多，擬股東就持股比率放棄債權，
    其金額以三百萬元整以彌補前期虧損，改善公司資本結構」
    之股東會決議，而偽造林佳霖名義之股東同意書；又於94年
    6月30日，盜用林佳霖已終止授權之印章，蓋用於附表編號
    所示飛象公司股東同意書上，表示股東林佳霖同意「本公
    司虧損金額截至93年底為3,588,711元整，93年度股東依持
    股比例放棄債權以彌補虧損，其金額為3,500,000元整」之
    股東會決議，而偽造林佳霖名義之股東同意書，並未認定被
    告顏明昌有何侵占原告應得之「累積盈餘」之1/2即25,979,
    610元之犯行，有上開刑事判決1件在卷可參，則原告主張被
    告顏明昌侵吞原告截至92年12月31日止應得之累積盈餘之1/
    2即25,979,610元，顯非上開刑事案件所認定之犯罪事實，
    則原告縱因此而受有損害，亦不得對被告提起附帶民事訴訟
    。
五、原告又主張因被告顏明昌分別偽造93年6月30日及94年6月30
    日之股東同意書，分別製作不實之「股東就持股比例放棄債
    權，其金額為300萬元以彌補前期虧損」、「股東依持股比
    例放棄債權以彌補虧損，其金額為350萬元」等不實內容之
    股東同意書2紙，造成原告分別損失債權150萬元及175萬元
    等情。然按表見代理云者，即代理人雖無代理權而因有可信
    其有代理權之正當理由，遂由法律課以授權人責任之謂，而
    代理僅限於意思表示範圍以內，不得為意思表示以外之行為
    ，故不法行為及事實行為不僅不得成立代理，且亦不得成立
    表見代理（最高法院84年度台上字第2402 號判決參照）。
    查上開股東同意書既係被告偽造原告之名義所製作，自對原
    告不生效力，原告對於飛象公司自仍享有盈餘分派之權利，
    尚不因此而受有債權之損失，則原告主張其因被告偽造股東
    同意書之行為，而分別損失債權150萬元及175萬元，容有誤
    會，則原告此部分之請求，依其所訴之事實，在法律上顯無
    理由。
六、綜上所述，原告主張被告顏明昌侵吞原告截至92年12月31日
    止應得之累積盈餘之1/2即25,979,610元乙節，顯非上開刑
    事案件所認定之犯罪事實，則原告縱因此而受有損害，亦不
    得對被告提起附帶民事訴訟，原告此部分提起本件附帶民事
    訴訟，自有未合，應予駁回。又原告主張其因被告顏明昌分
    別偽造93年6月30日及94年6月30日之股東同意書之偽造文書
    犯行，而分別損失債權150萬元及175萬元，然依其所訴之事
    實，在法律上顯無理由，爰依前揭規定，不經言詞辯論，逕
    以判決駁回原告之訴。又原告之訴既經駁回，其假執行之聲
    請，因失所附麗，併予駁回。
七、本件原告提起刑事附帶民事訴訟，而由本院刑事庭依刑事訴
    訟法第504條第1項規定，裁定移送前來，依同條第2項規定
    免繳納裁判費，其於本院審理期間，亦未滋生其他訴訟必要
    費用，茲參酌臺灣高等法院暨所屬法院95年度法律座談會意
    見，無庸為訴訟費用負擔之諭知，附予敘明。
中    華    民    國   100    年    6     月    28    日
                  民事第二庭    法  官  黃炫中
正本係照原本作成。
如對本判決上訴，須於判決送達後20日內向本院提出上訴狀（須
附繕本）。如委任律師提起上訴者，應一併繳納上訴審裁判費。
中    華    民    國   100    年    6     月    29    日
                                書記官